【裁判字號】    99,台上,3876
【裁判日期】    990624
【裁判案由】    偽造文書等罪
【裁判全文】
最高法院刑事判決            九十九年度台上字第三八七六號
上  訴  人  甲○○
            乙○○
上 列二 人
共      同
選任辯護人  高奕驤律師
            呂佩芳律師
上列上訴人等因偽造文書等罪案件，不服台灣高等法院中華民國
九十八年十一月二十六日第二審更審判決（九十八年度重上更(五)
字第三六號，起訴案號：台灣板橋地方法院檢察署八十七年度偵
字第一一０三二號），提起上訴，本院判決如下：
    主  文
上訴駁回。
    理  由
一、行使偽造私文書部分：
按刑事訴訟法第三百七十七條規定，上訴於第三審法院，非以判
決違背法令為理由，不得為之。是提起第三審上訴，應以原判決
違背法令為理由，係屬法定要件。如果上訴理由書狀並未依據卷
內訴訟資料，具體指摘原判決不適用何種法則或如何適用不當，
或所指摘原判決違法情事，顯與法律規定得為第三審上訴理由之
違法情形，不相適合時，均應認其上訴為違背法律上之程式，予
以駁回。本件上訴人甲○○、乙○○上訴意旨略稱：(一)、證人洪
麗玟以其本人及其弟洪仰禹名義，參加如原判決附表(一)、(二)所示
之互助會，而證人洪麗玟、丁○○均曾證稱：彼等有同意甲○○
借標如原判決附表(一)、(二)所示之互助會等情，則甲○○自無偽造
洪麗玟、洪仰禹、丁○○名義標單之犯行。乃原判決不採洪麗玟
有利於甲○○之證述，僅以洪麗玟於民國八十九年三月三十日，
在原審更審前所為之證詞，並無洪麗玟簽具之結文附於筆錄內，
即認洪麗玟該次證述並未完成具結程序，為無證據能力。然洪麗
玟該次證述是否確未完成具結程序，及是否有因疏失而未將洪麗
玟結文附卷之情形，原審俱未詳予調查釐清，即認洪麗玟該次證
述為無證據能力，於法有違。(二)、依賴菊英於事實審法院證述各
情以觀，賴菊英分別以辛○○、庚○○、己○○名義，參加如原
判決附表(三)所示之互助會共四會，而於該互助會停標時該四會均
係活會，且賴菊英並未指稱其互助會有遭上訴人二人冒標情事。
乃原判決認定上訴人二人有如原判決事實欄二所載之犯行，並未
說明其所依憑之證據及理由，即逕為不利於上訴人二人之認定。
又原判決亦未說明其認定如原判決附表(三)所示之互助會，有辛○
○、庚○○、己○○、丁○○等人遭冒標，其所依憑之證據及理
由為何，且丁○○並已證稱：伊同意乙○○借標如原判決附表(三)
所示之互助會等情。乃原審未詳細斟酌上情，即逕認上訴人二人
有原判決事實欄二所示之行使偽造私文書犯行，於法有違。(三)、
依甲○○相關供述各情以觀，甲○○主觀上係認張金菊會加入如
原判決附表(一)所示之互助會。又甲○○辯稱：張金菊跟伊的會未
付會款，伊將張金菊的會頂下來，伊有介紹張金菊參加陳瓊姿的
會，張金菊也沒有繳會款，伊就將張金菊跟伊的會標下來，每月
付會款給陳瓊姿等情，與陳瓊姿所證述之內容相符，足見甲○○
並無行使偽造私文書等之犯意。乃原審未詳細斟酌上情，即逕為
不利於甲○○之認定，於法有違。(四)、原判決依憑丙○○與丁○
○對話錄音譯文之內容，據以認定丁○○有利於甲○○證述各情
，係屬事後迴護甲○○之詞，不足採信。然依該對話錄音譯文所
載之內容，丁○○僅表示參加甲○○之互助會，有八會沒有投標
，上訴人等尚欠其新台幣（下同）二百多萬元等情，其並未表示
甲○○有冒標會款情事。而實際上甲○○於召集該互助會時，已
向丁○○提及借標之事，並已徵得丁○○之同意，只於事後標取
會款時未告知丁○○，致丁○○誤認其仍屬活會，其與上開對話
錄音譯文之內容並無不合。乃原審未詳細斟酌上情，即逕為不利
於甲○○之認定，於法有違等語。
惟查：原判決認定上訴人二人有原判決事實欄一、二所記載，即
共同連續行使偽造私文書之犯行，係以訊據上訴人二人供承召集
如原判決事實欄一、二所載之互助會，甲○○於會期中因積欠債
務而倒會等事實，上訴人雖否認有何行使偽造私文書犯行，甲○
○辯稱：關於丁○○、洪麗玟部分，伊係經彼等二人之同意而標
取會款；關於張金菊部分，係伊問張金菊是否要入會，張金菊表
示要考慮，後來張金菊雖有表示不參加，但因伊已寫妥會單無法
再改，嗣後伊雖以張金菊名義投標，但會款均係由伊繳交，伊所
為並未損害張金菊；關於如原判決附表(三)所示之互助會，伊於末
會時均已給付會款清楚等語。乙○○辯稱：伊未冒標及寫過任何
標單，伊所召集之互助會於末會時均已處理清楚云云。然查：(一)
、關於甲○○冒標如原判決附表(一)、(二)所示，即丁○○、張金菊
、洪仰禹、洪麗玟等人會款部分，業據證人丁○○、洪麗玟、張
金菊證述明確。又丁○○前後證述各節雖不盡一致，惟參酌丙○
○與丁○○之對話錄音譯文內容，及丁○○於原審證稱：伊不知
甲○○向伊借標之時間，亦不知甲○○用多少錢向伊借標等情以
觀，堪認丁○○並未授權或同意甲○○以其名義等標取會款，其
有利於甲○○相關證述各情，係屬事後迴護甲○○之詞，並無足
取。另洪麗玟雖曾證稱：甲○○有跟伊說過要借標云云，惟經隔
離訊問洪麗玟、甲○○二人，洪麗玟明確證稱甲○○未向其借標
等情，洪麗玟有利於甲○○供述各情，係屬事後迴護甲○○之詞
，不足採信。依張金菊、甲○○相關供述各情以觀，張金菊既自
始未參與如原判決附表(一)所示之之互助會，亦未曾同意甲○○以
其名義加入互助會，張金菊自無同意甲○○以其名義標取會款之
可能，且甲○○是否繳付張金菊名義部分之會款，並不影響甲○
○此部分犯行之認定。此外並有互助會單四紙附卷可資佐證，堪
認甲○○確有此部分之犯行。(二)、關於上訴人二人冒標如原判決
附表(三)所示，即辛○○、庚○○、己○○、丁○○等人會款部分
，業據證人賴菊英、丁○○、戊○○就相關事實證述明確。又依
丁○○、戊○○相關證述各情以觀，足見如原判決附表(三)所示之
互助會，於末四會時多出五會活會，堪認上訴人二人確有如原判
決事實欄二所載之犯行。丁○○就乙○○是否有向其借標會款一
事，前後供述之內容雖不盡明確一致，然依丙○○與丁○○之對
話錄音譯文內容以觀，堪認丁○○有利於上訴人二人之供述部分
，係屬事後迴護上訴人二人之詞，不足採信。如原判決附表(三)所
示之互助會，係由乙○○召集並擔任會首，並由甲○○協助處理
會務及收取部分會款，為上訴人二人所供承，上訴人二人就此部
分顯有犯意聯絡及行為分擔。上訴人二人否認辯解各情，無非係
屬事後卸責之詞，不足採信等情，予以綜合判斷。因而撤銷第一
審判決，改判論處上訴人二人共同連續行使偽造私文書，足以生
損害於他人罪刑，已於判決內說明其所憑之證據及其認定之理由
。按供述證據前後，雖稍有參差或互相矛盾，事實審法院非不可
本於經驗法則斟酌其他證據作合理之比較定其取捨，從而供述證
據之一部認為真實者予以採取，亦非證據法則所不許。又證據之
取捨與證據之證明力如何，均屬事實審法院得自由裁量、判斷之
職權；苟其此項裁量、判斷，並不悖乎通常一般之人日常生活經
驗之定則或論理法則，又於判決內論敘其何以作此判斷之心證理
由者，即不得任意指摘其為違法，而據為提起第三審上訴之合法
理由。原判決綜合上述各項證據資料，據以認定上訴人二人確有
如原判決事實欄一、二所載之犯行等情，乃其採證認事調查職權
之合法行使，且無違背論理法則及經驗法則等情事，不容任意指
為違法。原判決依憑賴菊英、丁○○、戊○○相關證述各情，據
以認定原判決附表(三)所示之互助會，於末四會時多出五會活會，
堪認上訴人二人確有如原判決事實欄二所載之犯行，已說明其所
依憑之證據及理由。原判決並已敘明：丁○○雖曾證稱：伊同意
乙○○借標如原判決附表(三)所示之互助會等語，然丁○○於原審
更審前已證稱：伊沒有明確答應等情，且參酌丙○○與丁○○對
話錄音譯文以觀，堪認丁○○有利於上訴人二人證述各情，係屬
事後迴護上訴人二人之詞，不足採信等情甚詳。原判決依憑張金
菊、甲○○相關供述各情，已說明張金菊自始未參加如原判決附
表(一)所示之互助會，亦未同意甲○○以其名義加入該互助會，且
不因該部分之會款是否由甲○○繳付，甲○○即得解免該部分行
使偽造私文書之罪責等情甚詳。縱認原判決就賴菊英等相關供述
各情，未逐句說明其為如何斟酌取捨之理由，及就證人陳瓊姿相
關證述各情，未論述說明其何以不能為有利於甲○○論斷之理由
，而有微疵，然於判決之結果並無影響，依刑事訴訟法第三百八
十條規定，仍不得據為合法之第三審上訴理由。按有利於被告之
證據不採納及應於審判期日調查之證據，係指該證據倘予採納或
經調查所能證明者，得以推翻原審判決所確認之事實，而得據以
為不同之認定而言。如非事理所必然，或係無從調查之證據方法
，即欠缺其調查之必要性，縱未調查，或未於理由特加說明，均
與所謂違背法令之情形不相適合。原判決已說明洪麗玟於原審更
審前八十九年三月三十日之證述，並無洪麗玟簽具之結文附於該
筆錄內，洪麗玟該次證述並未完成具結程序，為無證據能力（原
判決理由欄壹、四）；洪麗玟證稱：甲○○有跟伊說過借標等情
，係屬事後迴護甲○○之詞，不足採信等情甚詳。而甲○○上訴
意旨並未陳明其就上訴意旨(一)所載，曾聲請原審為如何之調查，
且原審縱就上情再為調查，亦非得以推翻原審判決所確認之事實
，而得據以為不同之認定，尚不得任意指摘原審有應調查之證據
而未予調查之違法。況原審於最後審判期日調查證據完畢開始辯
論前，審判長問甲○○尚有何證據請求調查，甲○○答稱：「無
」（原審卷第七十五頁背面至第七十六頁）。而本院為法律審，
甲○○在本院又為此爭執，自非依據卷內資料執為指摘之合法上
訴第三審理由。上訴人二人徒憑己意或就原判決已有說明之事項
，或就原審判斷證據證明力之合法職權行使，漫指其違法，重為
單純事實上之爭執，難謂係適法上訴第三審之理由，彼等此部分
之上訴違背法律上之程式，應予駁回。
二、詐欺取財部分：
按刑事訴訟法第三百七十六條所列各罪之案件，經第二審判決者
，不得上訴於第三審法院，法有明文。本件上訴人二人如原判決
事實欄一、二所示牽連犯詐欺取財部分，及如原判決事實欄三所
示犯詐欺取財部分，原判決認均係成立刑法第三百三十九條第一
項之罪，核屬刑事訴訟法第三百七十六條第四款之案件，依上開
說明，既經第二審判決，自不得上訴於第三審法院。縱如原判決
事實欄一、二所示詐欺取財部分，與前述上訴人二人行使偽造私
文書部分，有牽連犯關係為裁判上一罪，但彼等行使偽造私文書
部分之上訴為不合法，本院應從程序上予以駁回，而無從為實體
上判決，對於輕罪之此部分，亦無從適用審判不可分原則，為實
體上審判。上訴人二人竟復對此部分提起上訴，顯為法所不許，
應予駁回。
據上論結，應依刑事訴訟法第三百九十五條前段，判決如主文。
中    華    民    國  九十九  年    六    月  二十四  日
                      最高法院刑事第一庭
                          審判長法官  董  明  霈
                                法官  林  茂  雄
                                法官  張  祺  祥
                                法官  林  錦  芳
                                法官  洪  昌  宏
本件正本證明與原本無異
                                      書  記  官
中    華    民    國  九十九  年    七    月    一    日
                                                      V

司法院資訊處製作；財團法人民間司法改革基金會備份。
